【裁判字號】    95,易,1371
【裁判日期】    951214
【裁判案由】    竊盜
【裁判全文】
臺灣臺北地方法院刑事判決              95年度易字第1371號
公  訴  人  臺灣臺北地方法院檢察署檢察官
被      告  丙○○
上列被告因竊盜等案件，經檢察官提起公訴（95年度偵字第3204
號），本院判決如下：
    主  文
丙○○共同竊盜，處有期徒刑月，如易科罰金，以銀元佰元
即新臺幣玖佰元折算壹日。
    事  實
一、丙○○、乙○○（經本院於民國95年9 月15日發布通緝中）
    與甲○○因先後共同任職於「大豐無線電計程車行」及「大
    千無線電計程車行」而熟識，因甲○○擬購買機車，但信用
    不佳而無法辦理分期付款，遂於民國93年9 月3 日委請乙○○一同前往臺北縣新店市○○街83號「鴻鎰車行」，由甲○○出資購買車號P88-262 號重型機車（下稱系爭機車），而
    借用乙○○名義辦理車籍登記，系爭機車之原始出廠證件、
    保險證、行車執照、鑰匙2 支均由甲○○保管，甲○○並於
    94年9 月13日付清全部價金新臺幣（下同）55,644元。詎丙○○、乙○○明知系爭機車實係甲○○出資購買並非乙○○
    所有，且系爭機車之行車執照在甲○○保管中亦無遺失或毀
    損情事，竟共同基於意圖為自己不法所有及使公務員登載不
    實之犯意聯絡，由丙○○先於94年11月1 日前往臺北市○○
    區○○路2 段44號「福慶機車行」，向不知情之負責人羅來
    慶表示：系爭機車為伊友人乙○○所有，借予甲○○使用但
    其拒不返還，現乙○○欲委託取回系爭機車云云，羅來慶不
    疑，乃於同日持丙○○交付之乙○○國民身分證原本及印章
    1 枚，前往臺北市監理處申請補發系爭機車之行車執照，使
    監理機關之公務員將「補行照」即足以表示行車執照遺失或
    毀損之不實事項登載於其職務上所掌之異動登記書公文書，
    而補發系爭機車行照1 張，足以生損害於監理機關對於行車
    執照登記管理之正確性及真正所有權人甲○○；丙○○、乙○○因知甲○○於94年11月3 日擔任晚間11時起之夜班人員
    ，竟趁甲○○於94年11月3 日晚間10時許，將系爭機車停放
    在「大千無線電計程車行」附近即臺北縣新店市○○路169
    號前，進入車行上班而不注意之際，乙○○即於同日晚間11
    時11分許，通知丙○○轉知羅來慶委派不知情之陳迪欽，於
    同日晚間11時30分許前往系爭機車停放處，並由乙○○在場
    指示陳迪欽將系爭機車載回「福慶機車行」，羅來慶即於94
    年11月4 日以1 萬元之代價購買系爭機車，款項交由丙○○
    轉交乙○○收訖，羅來慶並於當日辦妥過戶登記手續，又於
    94年11月8 日將系爭機車車牌變更為CWT-717 號，供己使用
    。嗣甲○○於94年11月4 日上午7 時30分許下班後，欲騎用
    系爭機車時始發覺系爭機車遭竊，遂報警處理，循線查悉上
    情。
二、案經被害人甲○○訴由臺北縣政府警察局新店分局移請臺灣
    臺北地方法院檢察署檢察官偵查起訴。
    理  由
一、證據能力之判斷：
    被告丙○○對於下列各項證據方法，均未爭執其證據能力，
    並同意作為證據（見本院卷第20至21頁），本院審酌其作成
    時之情況，認為並無不適當之情事，均得作為證據，合先敘
    明。
二、認定事實所憑之證據及理由：
    訊據被告丙○○固不否認伊有聯繫羅來慶補辦系爭機車之行
    車執照、聯繫取車而將系爭機車出賣予羅來慶等事實，惟矢
    口否認有何竊盜犯行，辯稱：伊認為系爭機車既登記為乙○○名義，應屬乙○○所有，伊不知乙○○與甲○○間之財務
    糾紛云云。經查：
  (一)被害人甲○○原擬向「鴻鎰車行」購買機車1 台，但因其信
    用不佳而遭負責人林金吉拒絕分期付款，甲○○遂徵得乙○○同意，借用乙○○名義辦理車籍登記及銀行分期付款等事
    實經過，已據被害人甲○○於警詢及偵訊中具結證述綦詳（
    見偵查卷第11至16、137 至138 頁），共同被告乙○○亦不
    否認系爭機車及相關證件均由甲○○持有（見偵查卷第18頁
    ），核與證人林金吉所述情節相符（見偵查卷第201 至202
    頁），且有甲○○提出以其名義簽訂之機車買賣訂購書、其
    持有之機車出廠及貨物稅完稅照證各1 份及借用乙○○名義
    之新領牌照登記書、交通部公路總局自行收納款項收據、強
    制汽車責任保險費收據、統一發票、機車防盜保全合約書、
    保險證、機車行車執照等件足憑（見偵查卷第40至45頁反面
    ），且經臺北市監理處95年3 月2 日函附系爭機車之汽（機
    ）車各項異動登記書2 份、交通部公路總局臺北區監理所板
    橋監理站95年3 月8 日函附新領牌照登記書1 份及復華商業
    銀行95年3 月13日函暨檢附消費金融還款明細表、消費性商
    品貸款契約書各1 份（見偵查卷第166 至168 、169 至170
    頁），均可佐證上述文件之真正；嗣甲○○確按期以劃撥方
    式給付系爭機車之分期貸款，至94年9 月3 日繳清等情，則
    有甲○○提出之郵政劃撥儲金特戶存款收據12張足憑（見偵
    查卷第46至49頁），輔以共同被告乙○○則供稱不清楚系爭
    機車分期付款是否已繳清等情（見偵查卷第18頁），益徵系
    爭機車之分期付款並非乙○○繳納，應係甲○○所繳納。從
    而，依照前揭甲○○提出之購買證明、繳款收據、原始證件
    且乙○○不清楚分期款項是否繳清等情節綜合判斷，足認系
    爭機車係由甲○○出資購買，但借用乙○○名義辦理各項登
    記。至被告丙○○辯稱：因乙○○算數不好，故會將錢交給
    甲○○，由甲○○代繳款項云云，惟承前所述，乙○○已自
    承不清楚款項是否已繳清，且由甲○○持有繳款收據之事實
    ，依照經驗法則推論，應以甲○○係出資人為常態事實，復
    查無其他證據足認係乙○○委託甲○○代繳，實難遽認被告
    丙○○所辯為真。況倘被告丙○○陳稱：甲○○欠乙○○十
    數萬元未清償云云屬實（見本院卷第85頁反面），乙○○豈
    又會放心將款項交由甲○○代繳，顯與常理不合，自無可採
    。
  (二)再查，被告丙○○因乙○○之要求，持乙○○交付之國民身
    分證原本及印章，於94年11月1 日委由不知情之羅來慶前往
    申請補發系爭機車之行車執照，並於94年11月3 日晚間11時
    30分許，乙○○撥打手機聯絡被告丙○○，再由被告丙○○
    聯繫羅來慶前去取車，羅來慶則委派不知情之陳迪欽與乙○○同行，由乙○○指引至甲○○停放系爭機車之地點，由陳
    迪欽將系爭機車載回羅來慶之機車行，羅來慶則於翌日即94
    年11月4 日給付價金1 萬元予丙○○轉交乙○○，作為購買
    系爭機車之代價，旋於當日過戶至羅來慶名下，並變更車牌
    號碼等情，為被告丙○○所坦承（見偵查卷第22至23、191
    至192 頁、本院卷第21頁），而共同被告乙○○亦於警詢時
    承認上情屬實（見偵查卷第18頁），核與證人羅來慶、陳迪
    欽證述一致（見偵查卷第26至28頁、第31至32頁、第138 至
    139 頁、第139 至140 頁），並有汽（機）車各項異動登記
    書、汽（機）車過戶申請登記書、羅來慶名義之行車執照、
    強制汽車責任保險證、車籍作業系統查詢認可資料各1 份、
    臺北市監理處自行收納款項收據2 份、為警查獲系爭機車鑰
    匙2 支、系爭機車照片9 張附卷可按（見偵查卷第52至61、
    65頁），且有乙○○所持行動電話門號0000000000號於94年
    11月3 日晚間11時11分51秒、11時33分13秒撥打至被告丙○○所有行動電話門號0000000000號之雙向通聯資料查詢（見
    偵查卷第75頁），可證乙○○通知被告丙○○轉知羅來慶等
    人前往取車之情屬實。是被告丙○○、乙○○共同委請羅來
    慶申請補發行車執照並將系爭機車出賣予羅來慶等行為，俱
    足認定。嗣甲○○於94年11月4 日上午7 時30分許發覺系爭
    機車遺失，乃向警方報案失竊，此有車輛竊盜、車牌失竊資
    料個別查詢報表、車輛失竊（尋獲）電腦輸入單及刑案現場
    測繪圖各1 份在卷足憑（見偵查卷第62至64頁），亦屬事實
    。
  (三)綜上可認系爭機車借用乙○○名義辦理登記及相關文件之簽
    署，但實際上係由甲○○出資、持有使用並保管相關證件，
    而被告丙○○、乙○○竟共同委由羅來慶辦理申請補發系爭
    機車之行車執照，並將系爭機車出賣予羅來慶等事實明確。
    按汽車行車執照如遺失或毀損時，應由汽車所有人申請補發
    或換發，道路交通安全規則第13條第2 項定有明文，是依此
    規定，汽車所有人得申請補發行車執照之原因，應限於遺失
    或毀損始可。從而本案系爭機車之行車執照既在甲○○保管
    中並無遺失或毀損情事，則被告丙○○、乙○○委由不知情
    之羅來慶申請補發，顯不符合道路交通安全規則第13條第2
    項關於「遺失」或「毀損」之規定，應係以不實事項使監理
    機關公務員登載於其職務上所掌之汽（機）車各項異動登記
    書公文書，足以生損害於監理機關對於行車執照管理之正確
    性及真正所有權人甲○○。又查系爭機車既為甲○○所有，
    則被告丙○○、乙○○趁甲○○將系爭機車停放路邊、進車
    行值夜班而不注意之際，委由不知情之羅來慶、陳迪欽將系
    爭機車載走並以1 萬元出賣予羅來慶之行為，客觀上即與刑
    法竊盜罪之構成要件相符，均甚明確。
  (四)就此，被告丙○○辯稱：伊認為乙○○係系爭機車所有權人
    云云，故本案爭點在於，被告丙○○主觀上是否知悉系爭機
    車之行車執照在甲○○保管中、是否知悉系爭機車之實際所
    有權人為甲○○並非乙○○，而具備使公務員登載不實及竊
    盜之故意。經查：
  (1)關於系爭機車之行車執照及鑰匙非由乙○○持有，而係由甲○○保管，且由甲○○占有使用系爭機車等事實，據被告丙○○於偵查中自陳：「當時告訴人【指甲○○】有在使用本
    件的機車，但我當時並不知道車主是乙○○，告訴人使用機
    車約有1 年的時間」等語明確（見偵查卷第190 頁），此據
    甲○○於檢察官偵訊時亦具結證稱：「廖【指丙○○】曾經
    在上班時間暫時向我借用機車」等情屬實（見偵查卷第138
    頁），是被告丙○○明知系爭機車均由甲○○占有使用長達
    1 年，被告丙○○若欲借用系爭機車，須向甲○○借用而非
    乙○○。且據證人羅來慶於警詢時稱：「該『阿如』女子於
    94年11月1 日持她朋友乙○○的身分證到我經營之機車行表
    示乙○○的機車借予他人使用，現在想收回來賣掉，但是沒
    有行照，所以委託本車行先幫她重新請領；後來『阿如』又
    於94年11月3 日上午時刻到我經營之機車行表示乙○○所有
    之P88-262 號重機車要賣給本機車行，但是沒有鑰匙，所以
    請本車行去幫乙○○將機車運回來」等情（見偵查卷第26頁
    ）及證人陳迪欽於偵訊時結稱：「（問：當時機車的狀態？
    ）是上鎖，我一個人把他抬上車」等情（見偵查卷第140 頁
    ），綜合證人陳迪欽於警詢時證稱：乙○○亦曾告知系爭機
    車之鑰匙及行車執照均由她朋友【即指甲○○】所持有等情
    （見偵查卷第31頁），顯見被告丙○○明知乙○○既未持有
    系爭機車之相關證件，亦無系爭機車之鑰匙，顯對系爭機車
    毫無支配管領力可言。衡情被告丙○○與乙○○、甲○○既
    屬交情菲薄之同事，且被告丙○○自承：「（問他們之間的
    糾紛，你如何得知？）他們雙方在上班時會互相向我講一些
    是非」等語（見偵查卷第192 頁），顯見被告丙○○對於系
    爭機車之登記名義為乙○○但由甲○○占有使用長達1 年之
    反常現象，應知悉其中內情及始末。
  (2)再據甲○○於警詢時指稱：「因為丙○○與乙○○及我以前
    都在同一家無線電計程車行任職，後來都相繼離職，而丙○○與乙○○感情很好，時常聯絡，所以在該P88-262 號重機
    車分期付款於94年10月5 日繳納完竣後，我就請丙○○聯絡
    乙○○把身分證拿來辦理該車過戶回到我的名下，經丙○○
    聯繫後，二次轉達乙○○同意辦理過戶，而請我直接把行車
    執照及身分證等資料拿到『鴻鎰車行』，乙○○會持身分證
    親自過去辦理，但連續二次乙○○都沒有前往，我都向丙○○告知，所以丙○○是知道該車實際購買人是我本人，而非
    乙○○」等情（見偵查卷第15頁），詢之被告丙○○亦不否
    認：系爭機車出賣予羅來慶之前，伊即知甲○○曾找被告乙○○談系爭機車過戶予甲○○之事（見本院第85頁反面至86
    頁），可見被告丙○○明知甲○○與乙○○就系爭機車之登
    記名義有所爭執，尚待解決，被告丙○○自不得徒以系爭機
    車之登記名義人為乙○○置辯。至被告丙○○辯稱：甲○○
    欠被告乙○○十幾萬元，甲○○要向乙○○買系爭機車，由
    甲○○給付尾款，但沒有下文云云（見本院卷第85頁），但
    乙○○於警詢時從未陳述此節，倘系爭機車屬乙○○所有、
    甲○○尚欠乙○○十數萬元、系爭機車尾款亦非甲○○負擔
    ，則乙○○豈有平白將系爭機車之原始證件、行車執照、保
    險證等文件全部交予甲○○保管之理？顯與常情有違，被告
    丙○○此部分所辯，亦無可取。
  (3)綜上，被告丙○○既明知系爭機車雖登記乙○○名義但甲○○亦有主張權利之行動，且系爭機車均由甲○○占有使用長
    達1 年，反而乙○○毫無支配能力等情，竟仍配合乙○○積
    極聯繫申請補發行車執照及變賣機車等行為，自不能徒以乙○○為系爭機車之登記名義人而卸免其刑責，其具備明知不
    實事項而使監理機關登載於汽（機）車異動登記書及竊取系
    爭機車之犯意甚明。
  (五)綜合上情，本案事證明確，被告丙○○明知系爭機車之真正
    所有權人為甲○○，仍與乙○○共同由不知情之羅來慶申請
    補發行車執照，而使監理機關公務員登載不實事項於其職務
    上所掌之公文書上，並竊取系爭機車加以變賣等犯行，洵堪
    認定，應予依法論罪科刑。
三、論罪科刑之依據：
  (一)查被告丙○○行為後，刑法於94年1 月7 日修正通過，於94
    年2 月2 日公布，於95年7 月1 日施行，其中修正第2 條、
    第28條、第33條、第41條、第55條等規定，罰金罰鍰提高標
    準條例第2 條亦於95年5 月17日修正刪除。按行為後法律有
    變更者，適用行為時之法律，但行為後之法律有利於行為人
    者，適用最有利於行為人之法律，現行刑法第2 條第1 項訂
    有明文。此條規定乃與刑法第1 條罪刑法定主義契合，而貫
    徹法律禁止溯及既往原則，係規範行為後法律變更所生新舊
    法律比較適用之準據法，是刑法第2 條本身雖經修正，但刑
    法第2 條既屬適用法律之準據法，本身尚無比較新舊法之問
    題，應一律適用裁判時之現行刑法第2 條規定以決定適用之
    刑罰法律，先予辨明。又以本次刑法修正之比較新舊法，應
    就罪刑有關之共犯、未遂犯、想像競合犯、牽連犯、連續犯
    、結合犯，以及累犯加重、自首減輕暨其他法定加減原因（
    如身分加減）與加減例等一切情形，綜其全部罪刑之結果而
    為比較，最高法院95年5 月23日著有95年度第8 次刑庭會議
    決議可資參照。經查：
  (1)刑法第320 條第1 項竊盜罪、第214 條使公務員登載不實罪
    ，法定刑各得處銀元5 百元以下罰金，據修正後刑法施行法
    增訂第1 條之1 ：「中華民國94年1 月7 日刑法修正施行後
    ，刑法分則編所定罰金之貨幣單位為新臺幣。94年1 月7 日
    刑法修正時，刑法分則編未修正之條文定有罰金者，自94年
    1 月7 日刑法修正施行後，就其所定數額提高為30倍。但72
    年6 月26日至94年1 月7 日新增或修正之條文，就其所定數
    額提高為3 倍」及刑法第33條第5 款修正為：「主刑之種類
    如下：五、罰金：新臺幣1 千元以上，以百元計算之」等規
    定，是依修正後之法律，上開二罪所得科處之罰金刑最高額
    維持不變，最低額均提高為新臺幣1 千元，是比較修正前、
    後之刑罰法律，自以被告丙○○行為時關於科處罰金刑之法
    律較有利。
  (2)刑法第28條關於共犯之規定，於94年2 月2 日修正公布前之
    規定為：「二人以上共同實施犯罪之行為者，皆為正犯」，
    修正施行後之規定則為：「二人以上共同實行犯罪之行為者
    ，皆為正犯」，揆諸本條之修正理由係為釐清陰謀共同正犯
    、預備共同正犯、共謀共同正犯是否合乎本條規定之正犯要
    件。而本案被告丙○○與乙○○共同竊盜、使公務員登載不
    實等犯行，均屬實行犯罪行為之正犯，則適用修正施行前之
    刑法第28條規定論擬，並無不利於被告丙○○。
  (3)再按被告丙○○行為後，刑法第55條後段之牽連犯規定亦於
    94年2 月2 日修正公布刪除，是於新法修正施行後，被告丙○○所為竊盜犯行、使公務員登載不實犯行，即須分論併罰
    。比較新舊法之規定，修正後之規定對於被告較為不利，依
    刑法第2 條第1 項之規定，自應適用行為時且較有利於被告
    丙○○之法律，即修正前刑法第55條後段之規定，從較重之
    一罪予以論處。
  (4)又查被告丙○○於行為時即94年2 月2 日修正公布前刑法第
    41條第1 項前段規定：「犯最重本刑為5 年以下有期徒刑以
    下之刑之罪，而受6 個月以下有期徒刑或拘役之宣告，因身
    體、教育、職業、家庭之關係或其他正當事由，執行顯有困
    難者，得以1 元以上3 元以下折算1 日，易科罰金」，又依
    95年5 月17日修正前罰金罰鍰提高標準條例第2 條規定，就
    其原定數額提高為100 倍折算1 日，則被告行為時之易科罰
    金折算標準，應以銀元300 元折算1 日，經折算為新臺幣後
    ，應以新臺幣900 元折算為1 日。惟94年2 月2 日修正公布
    之刑法第41條第1 項前段則規定：「犯最重本刑為5 年以下
    有期徒刑以下之刑之罪，而受6 個月以下有期徒刑或拘役之
    宣告者，得以新臺幣1 千元、2 千元或3 千元折算1 日，易
    科罰金」。比較修正前後之易科罰金折算標準，以94年2 月
    2 日修正公布前之刑法規定，較有利於被告丙○○，則應依
    刑法第2 條第1 項前段，適用修正前刑法第41條第1 項前段
    規定，定其折算標準。
  (5)經綜合上述各條文修正前、後之比較，揆諸前揭最高法院決
    議及修正後刑法第2 條第1 項前段、後段規定之「從舊、從
    輕」原則，自應適用被告丙○○行為時之法律，即修正前刑
    法之相關規定及罰金罰鍰提高標準條例第1 條前段、第2 條
    規定，予以論處。
  (二)是核被告丙○○將系爭機車出賣予羅來慶牟利之行為，係犯
    修正前刑法第320 條第1 項竊盜罪，而被告丙○○委由羅來
    慶向臺北市監理處申請補發系爭機車行車執照之行為，則犯
    修正前刑法第214 條使公務員登載不實罪。被告丙○○上開
    二行為，均與乙○○有犯意聯絡及行為分擔，為共同正犯。
    又被告丙○○、乙○○委由不知情之羅來慶申請補發行車執
    照、委由不知情之陳迪欽將系爭機車載回「福慶機車行」，
    係利用不知情之人犯罪，為間接正犯。再被告丙○○所犯使
    公務員登載不實罪，係以遂行竊取系爭機車以利羅來慶辦理
    過戶其目的，是二罪有方法、目的之牽連關係，應依修正前
    刑法第55條後段規定，論以牽連犯，並從較重之竊盜罪論處
    。爰審酌被告丙○○、乙○○與甲○○原係同事，感情甚篤
    ，被告丙○○、乙○○竟貪圖變賣系爭機車之利，先委請不
    知情之羅來慶申請補發行車執照，再趁甲○○值班不注意之
    際將系爭機車載離現場並變賣予羅來慶，手段惡劣，造成甲○○受有系爭機車價值5 萬餘元之損害，且被告丙○○始終
    矢口否認犯行，未見悔意，惟被害人甲○○於偵查中已表示
    不提告訴（見偵查卷第137 頁），又查被告丙○○前無犯罪
    紀錄，此有臺灣高等法院被告前案紀錄表在卷可按（見本院
    卷第88頁），素行尚可等一切情狀，量處有期徒刑3 月，並
    依修正前刑法第41條第1 項前段規定，諭知易科罰金之折算
    標準及銀元折算新臺幣之標準，以示懲儆。
據上論斷，應依刑事訴訟法第299 第1 項前段，94年2 月2 日修
正後刑法第2 條第1 項前段，94年2 月2 日修正前刑法第28條、
第320 條第1 項、第214 條、第55條後段、第41條第1 項前段，
罰金罰鍰提高標準條例第1 條前段，95年5 月17日修正前罰金罰
鍰提高標準條例第2 條，現行法規所定貨幣單位折算新臺幣條例
第2 條，判決如主文。
本案經檢察官楊碧瑛到庭執行職務。
中    華    民    國    95    年    12    月    14    日
                  刑事第六庭審判長  法  官  周占春
                                    法  官  趙子榮
                                    法  官  林晏如
上正本證明與原本無異。
如不服本判決，應於判決送達後10日內向本院提出上訴狀（應抄
附繕本）。告訴人或被害人如對於本判決不服者，應具備理由請
求檢察官上訴，其上訴期間之計算係以檢察官收受判決正本之日
期為準。
                                    書記官  沈芳君
中    華    民    國    95    年    12    月    15    日
附錄本案論罪科刑法條全文：
中華民國刑法第320條
意圖為自己或第三人不法之所有，而竊取他人之動產者，為竊盜
罪，處 5 年以下有期徒刑、拘役或 5 百元以下罰金。
意圖為自己或第三人不法之利益，而竊佔他人之不動產者，依前
項之規定處斷。
前二項之未遂犯罰之。
中華民國刑法第214條
明知為不實之事項，而使公務員登載於職務上所掌之公文書，足
以生損害於公眾或他人者，處3 年以下有期徒刑、拘役或5 百元
以下罰金。


司法院資訊處製作；財團法人民間司法改革基金會備份。
